臺灣臺中地方法院民事判決　九十三年度訴字第二五一三號
　　原　　　告　甲○○
　　訴訟代理人　陳隆天律師
　　被　　　告　乙○○
　　訴訟代理人　柯劭臻律師
　　複　代理人　江燕鴻律師
當事人間請求給付違約金事件，本院於民國九十四年一月五日言詞辯論終結，判決如
下：
    主    文
被告應給付原告新台幣拾肆萬捌仟貳佰陸拾元。
原告其餘之訴駁回。
訴訟費用由被告負擔十分之三，餘由原告負擔。
本判決原告勝訴部分得假執行。但被告以新台幣拾肆萬捌仟貳佰陸拾元為原告預
供擔保後，得免為假執行。
其餘假執行之聲請駁回。
    事實及理由
一、原告起訴聲明：被告應給付原告新台幣（以下同）一百二十七萬一千零八十四元
    及原告願供擔保請准宣告假執行。其陳述略謂：
（一）原告於民國八十九年十二月初借款一百萬元予被告，約定清償日為九十年十二
      月三日，逾期未清償應按每萬元每日二十元計算違約金，被告除提供其所有坐
      落臺中縣大甲鎮○○段六六六地號土地及其地上建物，設定本金及違約金之抵
      押權登記予原告作為借款債權之擔保，另又簽發面額十萬元之本票十紙合計一
      百萬元為上開借款本金之擔保，依兩造設定抵押權契約約定之擔保金債權額為
      一百萬元，違約金以每萬元每日二十元計算。被告屆期不為清償，原告已聲請
      拍賣抵押物，經本院九十一年度執字第三八四九九號強制執行事件執行完畢，
      原告已受償八十萬一千八百二十二元，原告另就尚未清償之本金聲請本票裁定
      強制執行，經本院九十三年度執字第一三六五二號強制執行事件執行被告任職
      西歧國小之薪資，原告已受償十二萬三千三百八十五元。
（二）被告另訴請求確認上開本票債權不存在及撤銷上開本院九十三年度執字第一三
      六五二號強制執行程序，經本院沙鹿簡易庭九十三年沙簡字第二０一號民事判
      決認定本件借款本金為九十一萬元，本件未約定利息、遲延利息，故上開受償
      金額應全部先抵償本金，違約金抵充之順序則在本金之後，故本件除拍賣抵物
      強制執行事件已受償本金八十萬一千八百二十二元，餘本金十萬八千一百七十
      八元，業經原告依本票強制執行事件受償完畢，而依上開違約金以每萬元每日
      二十元計算之約定，原告尚得請求被告給付按本金九十一萬元計算自九十年十
      二月四日起至九十二年十月七日止（共六百七十三日）之違約金一百二十二萬
      四千八百六十元，及本金十萬八千一百七十八元自九十二年十月八日起至九十
      三年五月八日止（共二百十四日）之違約金四萬六千二百二十四元，合計一百
      二十七萬一千零八十四元。
（三）本件借款係以原告為貸與人及抵押權登記名義人，原告與訴外人丙○○各出資
      多少，僅係內部關係，與被告無關。
（四）本件借款金額係一百萬元，惟依上開九十三年沙簡字第二０一號民事判決認定
      本件借款本金為九十一萬元，原告確已交付一百萬元與代書曾瑞祥，依上開民
      事判決認定本件預付利息之佣金九萬元由原告負擔，故借款應先扣除九萬元，
      另借款之代書費應由債務人負擔，故應算入已交付被告之借款本金金額內，故
      本件借款已交付借款九十一萬元。
（五）本件違約金之約定係兩造同意，並無過高，且原告於借款時已有退讓而放棄關
      於遲延利息之約定，故原告於本件借款逾期後僅有請求違約金，並未請求遲延
      利息，故與一般借款有遲延利息及違約金之約定，而可能認為違約金過高之情
      形不能相提並論。
（六）被告係簽發每紙三萬元之本票九紙，共計二十七萬元之本票以支付利息（清償
      日以前之利息），因屆期未付，業經原告委任之代書曾瑞祥以其名義代原告持
      上開本票向被告聲請強制執行完畢，且被告於該執行程序中並未對二十七萬元
      之求償為異議或提起訴訟，應認被告已任意給付，自不得請求返還等語。
二、被告聲明：駁回原告之訴及假執行之聲請；如受不利判決，請准供擔保免為假執
    行。其陳述略謂：
（一）依本院沙鹿簡易庭九十三年沙簡字第二０一號民事事件之證人即代書曾瑞祥之
      證言可知兩造間無借貸關係存在。
（二）退步言之，倘認兩造間有借貸關係，則依上開事件證人丙○○證言可知原告僅
      出資三十萬元，故僅得以三十萬元為準計算本件違約金。
（三）再退步言，縱認有實際借貸超過三十萬元之事實，惟本件借款實際僅交付九十
      萬元，其餘十萬元既遭預扣，自不生借貸之效力，且兩造未約定何人應負擔代
      書費，該代書費一萬元亦不能算入借款金額內，故實際只交付九十萬元，應僅
      能以九十萬元為準計算違約金。
（四）本件借款約定違約金係為規避法定最高利息限制之規定，原告用違約金之約定
      巧取利息，屬脫法行為，違反公序良俗，依法應認為無效。
（五）退步言之，縱認違約金之約定有效，惟本件違約金之約定達年息百分之七十三
      過高，應酌減至以最高法定年息百分之二十計算，且被告已支付利息每月三萬
      元，合計二十七萬元，該利息之約定超過法定最高利率週年利率百分之二十，
      故原告所得請求之違約金應扣除被告業已支付原告利息二十七萬元。
三、本件經兩造協議爭點整理及簡化內容如下：
（一）不爭執之事實：
  １、被告曾提供其所有坐落臺中縣大甲鎮○○段六六六地號土地及其地上建物，設
      定抵押權登記予原告作為借款債權之擔保，該抵押權設定契約並約定違約金按
      每萬元每日二十元計算，被告另又簽發面額十萬元之本票十紙合計一百萬元為
      借款本金之擔保，原告已聲請拍賣抵押物，經本院九十一年度執字第三八四九
      九號執行事件執行完畢，原告受償八十萬一千八百二十二元，原告另聲請本票
      裁定強制執行，經本院九十三年度執字第一三六五二號執行事件強制執行被告
      任職西歧國小之薪資，已受償一十二萬三千三百八十五元。
  ２、被告曾起訴請求確認上開本票債權不存在及撤銷上開本院九十三年度執字第一
      三六五二號強制執行程序，經本院沙鹿簡易庭九十三年沙簡字第二０一號民事
      判決認本件借款本金為九十一萬元，本件受償金額應全部先抵償本金，違約金
      抵充之順序則在本金之後，上開判決已確定。判決主文第一、二項為：「確認
      被告所持有原告所簽發如附表所示本票壹拾紙，其金額超過新臺幣壹拾萬捌仟
      壹佰柒拾捌元之範圍不存在。本院民事執行處九十三年度執字第一三六五二號
      給付票款強制執行事件所憑之本院九十三年度票字第一六九九號執行名義，在
      超過新臺幣壹拾萬捌仟壹佰柒拾捌元之範圍內不許續為強制執行。
  ３、本件借款之違約金起算日為九十年十二月四日；如本件借款本金為九十一萬元
      ，同意關於九十一萬元本金部分自九十年十二月四日起至九十二年十月七日止
      計算違約金，剩餘十萬八千一百七十八元本金部分自九十二年十月八日起至九
      十三年五月八日止計算違約金。
（二）本件之爭點：
  １、本件借款債權之債權人為何人？
  ２、兩造間消費借貸契約之本金為若干？
  ３、本件違約金之約定是否屬巧取利息，屬脫法行為，違反公序良俗，依法無效？
  ４、本件違約金之約定是否過高，應予酌減？
  ５、本件原告得請求之違約金金額，是否應扣除被告已給付之利息二十七萬元？
四、本院之判斷：
（一）原告主張本件借款之貸與人係原告，被告則予否認，抗辯依本院沙鹿簡易庭九
      十三年沙簡字第二０一號民事事件之證人即代書曾瑞祥之證言可知兩造間無借
      貸關係存在云云。經查，證人曾瑞祥於上開事件審理中雖證述：丙○○是金主
      ，甲○○是人頭，實際上沒有出錢等語，惟其嗣後已補充證述：丙○○與被告
      之出資比例應該是七比三，剛剛說原告是人頭，是因為他是抵押權登記名義人
      等語（見上開案卷九十三年七月二十三日言詞辯論筆錄）；而證人曾瑞祥上開
      補充證述，核與證人丙○○於上開事件審理中結證稱：與甲○○一起借一百萬
      元給乙○○，伊出七十萬元，甲○○出三十萬元等語（見上開案卷九十三年七
      月七日筆錄）相符，而堪以採信，因此，原告應有部分實際出資貸與被告無誤
      。又觀諸被告提供其不動產設定一百萬元抵押權作為本件借款債務之擔保時，
      係以原告為抵押權人，足徵兩造就此借款債權，應係成立一個消費借貸契約，
      而由原告為出名之貸與人，而非與原告及丙○○分別訂立三十萬元及七十萬元
      之消費借貸契約，是原告主張本件消費借貸契約係以原告為貸與人，至於原告
      與丙○○之出資比例僅是其內部關係等語，應可採信。
（二）次按金錢借貸契約係屬要物契約，故利息先扣之金錢借貸，其貸與之本金額應
      以利息預扣後實際交付借用人之金額為準，該預扣利息部分，既未實際交付借
      用人，自不成立金錢借貸。查原告固主張本件借款係一百萬元，且係交付一百
      萬元予代書曾瑞祥，核與證人丙○○、曾瑞祥在上開民事事件證述相符，是原
      告與丙○○當初確係交付一百萬元予曾瑞祥，應可認定。惟查借款當日被告實
      際取得之金額僅九十萬元乙節，亦為兩造所不爭執，又兩造於本件均主張自借
      款日起一年內即九十年十二月三日以前之期間有約定每月利息三萬元，且上開
      民事判決認定本件原告與丙○○提出之一百萬元，其中九萬元為預扣三個月之
      利息而由原告交予代書曾瑞祥做為佣金，而委由證人曾瑞祥於本件消費借貸關
      係中，向被告收取利息，並以自己之名義取得執行名義、聲請強制執行，使原
      告之利息債權得以受償之地位，其與原告間應有另委任關係存在，因此該九萬
      元佣金，應由原告負擔，且該九萬元既被預扣而未交付被告，自非屬本金之一
      部分，以上認定，本件兩造均未予爭執，是本件借款本金自應先扣除該九萬元
      。次查，就其餘曾瑞祥收取而未交付被告之一萬元，依證人曾瑞祥證述係被告
      應負擔之代書費。而就本件借款另有設定抵押權為擔保，且一般設定抵押權均
      委由代書辦理等情以觀，證人曾瑞祥稱本件借款需有一萬元代書費之支出乙節
      ，應堪採信。原告主張依現今社會交易習慣無論是民間借款或銀行貸款，均由
      債務人負擔代書費，故該代書費應由被告負擔等語，被告則予否認，抗辯兩造
      並未約定由何人負擔云云。經查，兩造既約定借款一百萬元，並由被告提供不
      動產設定抵押權登記予原告，實際上被告卻僅取得九十萬元，以一百萬元扣除
      上開預扣三個月利息九萬元外，尚被扣一萬元，且被告亦明知本件借貸過程尚
      須委由代書辦理相關設定抵押權事宜，是至少可認定被告已默示同意由其借得
      款項中自行負擔上開代書費一萬元，否則其何以未向出借人追究短借之一萬元
      ，是原告主張本件借貸之本金應以九十一萬元計算，應可採憑。被告抗辯借貸
      本金僅三十萬元，為無可採。
（三）又被告抗辯依民法第二百三十三條第一項規定：遲延之債務，以支付金錢為標
      的者，債權人得請求依法定利率計算之遲延利息。但約定利率較高者，仍從其
      約定利率。可知債務人遲延給付者，法律僅許債權人請求債務人支付利息，其
      利率當然受最高法定利率之限制，若許當事人對於金錢債務約定高於法律許可
      利率之違約金，則法律關於利率之限制，將失其效用，而債務人將得任債權人
      巧取利益，殊與法律之精神有背，是即學說上所稱之脫法行為，自不應准許，
      本件違約金約定每萬元每日二十元計算，高達年息百分之七十三，有違民法第
      一百四十八條權利濫用禁止及誠實信用原則，並悖於公序良俗，自不應准許云
      云。惟按當事人得約定債務人不履行債務時，應支付違約金，民法第二百五十
      條第一項定有明文，是違約金契約係在確保債務之履行，如債務履行，債務人
      即可免給付義務，而約定之違約金額過高者，法院得酌減至相當之數額，民法
      第二百五十二條亦定有明文。再利息係原本債權之收益，依原本數額及債權人
      不能使用原本之期間，按一定比率計算之金錢或其他代替物，是利息係基於原
      本所生之收益，於每經過一定期間，債權人即得按期具體請求債務人履行給付
      利息之債務，與債務人履行債務與否無涉，而約定之利率超過週年百分之二十
      者，依民法第二百零五條之規定，債權人對於超過部分之利息，無請求權，且
      依同法第二百零六條之規定，債權人除前條限定之利息外，不得以折扣或其他
      方法，巧取利益。由以上之說明可知，違約金與利息無論在性質及目的均迥不
      相同，而現行民法對於過高之違約金及超過之約定利率之效力規定亦不相同，
      更無所謂借款僅得約定利息而不得約定違約金之限制。本件借款契約既約定清
      償期為九十年十二月三日，違約金以每萬元每日二十元計算，係約定借款人於
      逾期未清償時應給付違約金，與民法第二百五十條第一項規定並無違背，自不
      能認該違約金之約定係脫法行為而無效。被告此部分抗辯，即屬無據。
（四）另被告抗辯本件約定之違約金過高云云。按當事人約定契約不履行之違約金過
      高者，法院固得依民法第二百五十二條以職權減至相當之數額，惟是否相當仍
      須依一般客觀事實、社會經濟狀況及當事人所受損害情形，以為酌定標準，而
      債務已為一部履行者，亦得比照債權人所受利益減少其數額（最高法院四十九
      年台上字第八０七號判例要旨可資參照）。本件被告抗辯本件違約金之約定過
      高等語，原告則主張本件只有約定清償期屆滿後應給付違約金，而未同時約定
      遲延利息，所以和一般同時有遲延利息及違約金之情形不能相提並論，並無過
      高云云。經查，本件借款本金為九十一萬元，約定違約金為每萬元每日二十元
      計算，高達週年利率百分之七十三，顯屬過高，經本院當庭闡明「關於違約金
      有無過高，兩造有無其他主張或舉證？」，原告主張因其已有放棄利息之約定
      ，對原告有損害等語，被告則表示可接受年息百分之二十以下等語（見本院九
      十四年一月五日言詞辯論筆錄），則本院審酌依民法第二百零五條規定之法定
      最高利率為週年利率百分之二十，而依原告主張其所受之損害係指利息之損害
      ，至多為週年利率百分之二十，是本件審酌上開客觀事實、社會經濟狀況及原
      告所受損害情形，認本件違約金應予酌減為週年利率百分之二十為適當。
（五）查原告得請求之違約金，依兩造均不爭執之計算方式應為：本金九十一萬元部
      分自九十年十二月四日起至九十二年十月七日止，共計六百七十三日，按週年
      利率百分之二十計算之違約金為三十三萬五千五百七十八元（計算式：
      910,000x20/100x673/365=335,578），原告依拍賣抵押物強制執行事件受償八
      十萬一千八百二十二元後，剩餘本金十萬八千一百七十八元部分自九十二年十
      月八日起至九十三年五月八日止，共計二百十四日，按週年利率百分之二十計
      算之違約金為一萬二千六百八十五元（108,178x20/100x214/365=12,684.9元
      以下四捨五入），故合計原告尚得請求之違約金共計三十四萬八千二百六十三
      元。
（六）末查，被告抗辯：本件借款約定每月利息三萬元，原告除於借款時預扣三個月
      利息外，並要求被告簽發二十七萬元本票，惟依最高法定利率年息僅百分之二
      十，惟原告每月收息三萬元，相當於年息百分之四十，於法有違，並應扣除云
      云。原告則主張被告係簽發每紙三萬元之本票九紙，共計二十七萬元之本票以
      支付利息，因屆期未付，業經原告委任之代書曾瑞祥以其名義代原告持上開本
      票向被告聲請強制執行完畢，且被告於該執行程序中並未對二十七萬元之求償
      為異議或提起訴訟，應認被告已任意給付，自不得請求返還等語。按約定利率
      超過週年百分之二十者，民法第二百零五條既僅規定債權人對於超過部份之利
      息無請求權，則債務人就超過部份之利息任意給付，經債權人受領時，自不得
      謂係不當得利請求返還（最高法院二十九年上字第一三０六號判例要旨可資參
      照）。查兩造間之借貸契約有約定在借款日起一年內（即未逾清償期之期間內
      ）利息三萬元，且被告除於借款之時被預扣三個月合計九萬元之利息外，另再
      簽發用以支付其餘九個月利息共二十七萬元之本票，此為兩造所不爭執之事實
      ，該每月三萬元之利息，除以本件實借本金九十一萬元，其年利率約百分之四
      十，固已高於最高法定利率年息百分之二十之限制，就超過上開限制部分之利
      息依前揭規定本無請求權，然原告主張上開二十七萬元利息業經原告委由訴外
      人曾瑞祥依強制執行程序向被告請求給付，被告於該程序內並未就利息過高一
      節為任何異議或提起訴訟，並已執行完畢，此為被告所不否認，況查因該案執
      行債權人即訴外人曾瑞祥依執行命令收取之金額達四十二萬二千四百元，是被
      告已與曾瑞祥達成曾瑞祥應將所收取超過執行名義二十七萬元及按年利率百分
      之五之利息以外之金額十四萬一千九百七十三元返還被告之協議，此有被告於
      本院沙鹿簡易庭九十三年沙簡字第二０一號民事事件提出之協議書一件附於該
      案卷可憑，並為兩造所不爭執，是依上開情形，堪認被告就該利息二十七萬元
      已任意給付，自不得於事後謂超過法定最高利率而請求返還。是被告抗辯原告
      得請求之違約金應扣除二十七萬元，亦不足採。
（七）至於被告另主張原告以本票准許強制執行裁定之執行名義聲請本院九十三年度
      執字第一三六五二號事件強制執行被告任職西歧國小之薪資，已受償一十二萬
      三千三百八十五元，超過本院沙鹿簡易庭九十三年沙簡字第二０一號確定判決
      認定該本票擔保金額十萬八千一百七十八元，就超過部分金額原告應該返還云
      云，經查，上開本票僅擔保本件借款之本金，不含違約金部分，為兩造所不爭
      執，故該執行事件執行之債權範圍自不得包含本件違約金，惟被告已陳稱上開
      執行事件原告應返還被告之金額與本件無關（見本院九十四年一月五日言詞辯
      論筆錄），是被告此部分抗辯與上開本票強制執行事件原告應返還金額若干，
      均不在本件審理之範圍內，併此敘明。
（八）綜上所述，原告得請求被告給付違約金三十四萬八千二百六十三元，其於此部
      分範圍內之請求，為有理由，應予准許，逾此部分之金額，即無理由，應予駁
      回。
五、假執行之宣告：兩造陳明願供擔保，聲請宣告假執行或免為假執行，經核原告勝
    訴部分，所命給付之金額未逾五十萬元，爰依職權宣告假執行，並就被告之聲請
    酌定相當之擔保金額宣告之；原告其餘假執行之聲請，因訴之駁回而失所依據，
    不予准許。
六、結論：本件原告之訴為一部有理由，一部無理由，依民事訴訟法第七十九條、第
    三百八十九條第一項第五款、第三百九十條第二項，判決如主文。
中　　　華　　　民　　　國　　九十四　　年　　　一　　　月　　十九　　　日
                                      臺灣臺中地方法院民事第三庭
~B法　　　官　張瑞蘭
正本係照原本作成
如對本判決上訴，須於判決送達後廿日內向本院提出上訴狀
中　　　華　　　民　　　國　　九十四　　年　　　一　　　月　　十九　　　日
~B書　記　官　黃英寬
